【裁判字號】    97,消債更,1447
【裁判日期】    971030
【裁判案由】    聲請更生程序
【裁判全文】
臺灣高雄地方法院民事裁定          97年度消債更字第1447號
聲  請  人  甲○○
代  理  人  徐豐益律師
上列當事人因消費者債務清理事件聲請，本院裁定如下：
    主  文
聲請駁回。
聲請費用由聲請人負擔。
    理  由
一、聲請意旨略以：聲請人有不能清償債務情事，前已提出債權
    人清冊，以書面向最大債權金融機構國泰世華商業銀行股份
    有限公司（下稱國泰世華銀行）請求共同協商債務清償方案
    ，並於民國95年間協商成立，約定聲請人應自95年8 月起，
    分119 期，計息利率為5%，於每月10日清償新臺幣（下同）
    30,887元，惟聲請人當時薪資31,000元，96年1 月因洗腎住
    院約2 個月，出院後又在家休養約2 個月，故繳款至96年7
    月，仍無法持續履約，因此毀諾。現今聲請人雖有工作，但
    薪水並無之前高，且需持續到醫院做後續治療，每月收入扣
    除個人生活費後無法依約履行每月30,887元之債務協商金額
    ，故無力繼續履行原協商條件，在不可歸責於己之客觀情勢
    下不得以毀諾，再難繼續履行協商結果，此非債務人主觀上
    惡意不履行協商，實乃客觀上確有不可歸責於債務人之事由
    所致，又聲請人無擔保或無優先權之債務總額未逾1,200 萬
    元，復未經法院裁定開始清算程序或宣告破產，爰依法聲請
    更生等語。
二、按債務人與金融機構協商成立者，不得聲請更生或清算，但
    因不可歸責於己之事由，致履行顯有重大困難者，不在此限
    ；本條例施行前，債務人依金融主管機關協調成立之中華民
    國銀行公會會員辦理消費金融案件無擔保債務協商機制與金
    融機構成立之協商，準用前項之規定，消費者債務清理條例
    第151 條第5 項、第6 項分別定有明文。衡諸債之關係，係
    以當事人間之信賴關係為基礎，為社會經濟組織之重要支柱
    ，故當事人於以法律行為追求自己之利益之際，亦應顧及對
    方之利益，並考量債權債務在社會上之作用，本於誠實及信
    用之原則，行使債權及履行債務。是對於已陷入經濟上困境
    之消費者，若任其於惡性循環之債務窘境中自生自滅，將衍
    生嚴重之社會問題，難以維持安定之社會經濟秩序，故為兼
    顧債權人、債務人雙方之利益，對陷於經濟上困境之消費者
    ，乃允其於消費者債務清理條例施行後，得選擇以重建型之
    更生程序或清算型之清算程序清理其債務，藉以妥適調整債
    務人與債權人及其他利害關係人間之權利義務關係，保障債
    權人獲得公平受償，並謀求消費者經濟生活之重建復甦機會
    。惟對於已與金融機構協商成立，或於本條例施行前，已依
    金融主管機關協調成立之中華民國銀行公會會員辦理消費金
    融案件無擔保債務協商機制與金融機構成立協商之債務人，
    若非因不可歸責於己之事由，致履行顯有重大困難，僅係為
    圖謀減免債務，而不為債務之履行，自有違債權契約為誠信
    契約之本旨，故依消費者債務清理條例第151 條第6 項準用
    同條第5 項前段之規定，不得聲請更生或清算，始能避免肇
    致道德危險。次按聲請更生或清算不合程式或不備其他要件
    者，法院應以裁定駁回之，但其情形可以補正者，法院應定
    期間先命補正，消費者債務清理條例第8 條亦有明文規定。
三、經查：
  (一)聲請人於95年間依「中華民國銀行公會會員辦理消費金融案
    件無擔保協商機制」與各債權銀行協商成立，當時其積欠銀
    行之總債務為2,993,852 元，每月應繳金額30,887元，而聲
    請人僅依協商繳款至96年6 月份止共9 期等情，有協議書、
    無擔保還款計畫書影本各1 件及國泰世華銀行陳報狀附卷可
    證（本院卷第104 至106 頁、第129 至132 頁）。且聲請人
    於消費者債務清理條例公布並毀諾後，另再以書面向最大債
    權銀行國泰世華銀行請求協商債務清償方案，並表明共同協
    商之意旨，而遭拒絕致協商不成立，亦有前置協商退件通知
    函在卷可按（本院卷第40頁）。合先敘明。
  (二)又債務人與金融機構協商成立者，除非因不可歸責於己之事
    由，致履行顯有重大困難，否則不得聲請更生或清算，消費
    者債務清理條例第151 條第5 項規定意旨甚明。是債務清償
    方案成立後，應由債務人按其條件履行，如於其後發生情事
    變更，在清償期間內之收入或收益不如預期，致該方案履行
    困難甚或履行不能，而有不可歸責於己之事由，始能聲請更
    生或清算。此項規定旨在避免債務人任意毀諾已成立之協商
    ，濫用更生或清算之裁判上債務清理程序，蓋以債務清償方
    案係經當事人行使程序選擇權所為之債務清理契約，債務人
    應受該成立之協議所拘束。債務人既已與金融機構協商成立
    ，如認該協商方案履行有其他不適當情形，自仍應再循協商
    途徑謀求解決。
  (三)本件聲請人陳稱其每月薪資僅有31,000元，96年1 月因洗腎
    住院2 個月，出院後又休養約2 個月，僅繳款至96年7 月，
    因需持續做後續治療，且現在薪資較低，故無力繼續履行原
    協商條件造成毀諾，顯因非可歸責於己之事由致履行有重大
    困難云云。然查：
  1.依聲請人之95年度、96年度綜合所得稅各類所得資料清單所
    載，聲請人於95年間協商成立時，每月之平均收入數額雖僅
    為28,179元，於96年間之每月平均薪資數額為25,280元，堪
    認聲請人於96年度之每月收入較95年度之收入略有減少；然
    上開薪資數額，與聲請人於本件更生聲請狀中自陳其每月薪
    資為31,000元等語已明顯不符，且聲請人既已認其有不能清
    償債務情事而聲請本件更生，倘其每月收入確僅2 萬餘元而
    未及3 萬元，衡情當無將每月收入以少報多，而自陳每月收
    入為31,000元之理？況稅捐單位之所得資料僅係於納稅義務
    人為所得申報或扣繳單位為所得扣繳時始會有之，其清單所
    列無所得者，實際上並非即為無其它所得、收入等情，足見
    聲請人顯未據實辦理薪資所得申報，是聲請人雖主張其收入
    減少，然既未為任何釋明，自難僅憑上揭所得清單資料，即
    認其有收入減少之情事。
  2.又縱認聲請人每月薪資確僅有31,000元，然其於95年8 月間
    債務協商成立時，至其於96年7 月毀諾、未依協議還款時，
    既未據釋明其間之收入有何重大變化，且觀諸聲請人於96年
    12月、97年初時每月薪資仍為31,000元，此有聲請人之96年
    12月及97年1 至3 月之薪資單在卷可憑，已難認其有何不可
    歸責於己致履行顯有重大困難之事由可言。
  3.至聲請人雖陳稱其於96年1 月間因病住院2 個月，出院後又
    在家休養2 個月，並提出診斷證明書為證。然依該診斷證明
    書所載，聲請人係於96年9 月12日應診，病名為慢性腎衰竭
    併尿毒症、糖尿病、高血壓，此雖足證聲請人確實罹患上開
    疾病，需長期治療，但聲請人對其上開於96年7 月份毀諾前
    住院及休養之陳述並未為其他釋明，此部分既乏其他證據足
    資佐證，尚難遽予採信；況縱認聲請人曾於96年2 月間住院
    並在家休養，但聲請人既能於住院後繼續依協商條件按月繳
    款至96年7 月間始毀諾，足見聲請人並未因此而致履行協議
    有重大困難。再聲請人除維持必要生活所需外，尚有餘裕於
    96年11月間投保南山人壽保險股份有限公司人身保險並繳納
    保險費，亦有保險費繳納收據附卷可按，益難認聲請人有何
    「不可歸責於己之事由致履行顯有重大困難」之事由可言。
  4.再上開協商條件既然係由聲請人與最大債權銀行雙方協議所
    達成，在客觀事實並未有顯著變動之下，上述情事核屬聲請
    人在協商時可得預見，據以評估可否履行協商條件之事實，
    與「不可歸責於己之事由致履行顯有重大困難」之要件不符
    。又聲請人債務已達2,993,852 元，其既有固定收入之履行
    能力，縱有履行不便，亦得經由個別債權銀行協商程序以求
    適當履債。且債務人為了償還債務，必須經歷履行期間較不
    寬裕之經濟生活，然此乃債務人於負擔債務時即得預見，是
    依誠實及信用之原則，債務人於有履行可能性時，仍應誠實
    勤勉地履行債務，此外，聲請人復未能釋明其究竟有何不可
    歸責於己之事由，致履行協商顯有重大困難。準此，尚難認
    聲請人有何不可歸責於己致履行顯有重大困難之情形可言。
四、綜上，本件聲請人既無不可歸責之事由，依原協商條件履行
    亦非顯有重大困難，應屬聲請更生之要件不備，且又無從補
    正，依首揭條文之意旨，自應駁回其更生之聲請，爰裁定如
    主文。
中    華    民    國    97    年    10    月    30    日
                  民事第一庭  法    官  劉惠娟
上為正本係照原本作成
如不服本裁定，應於裁定送達後10日內，以書狀向本院提出抗告
，並繳納抗告費新臺幣1,000 元。
中    華    民    國    97    年    10    月    30    日
                              書 記 官  王高山


司法院資訊處製作；財團法人民間司法改革基金會備份。
